臺灣高等法院臺南分院民事裁定　100年度家抗字第18號
抗告人　賴火明
　　　　李義雄
　　　　許榮棋
相對人　賴真猛
　　　　賴塗錦
上列抗告人因與相對人間請求撤銷監護宣告事件，對於中華民國
100年3月22日臺灣嘉義地方法院100 年度家訴字第30號裁定，提
起抗告，本院裁定如下：
    主    文
原裁定廢棄，發回臺灣嘉義地方法院。
    理    由
一、抗告意旨略以：抗告人依民事訴訟法第619 條監護宣告原因
    滅失規定，在原法院提起本件撤銷賴溪河監護宣告事件，詎
    原法院於未行使闡明權下，逕認抗告人係提起民事訴訟法第
    610條第1項撤銷監護宣告之訴，已逾民事訴訟法第611 條所
    定30日之不變期間為由，以起訴不合法裁定予以駁回，顯有
    未合，爰提起抗告，求廢棄原裁定等語。
二、經查本件相對人前曾共同具狀向原法院聲請宣告伊大哥賴溪
    河為禁治產人，並經原法院命鑑定人趙星豪就賴溪河進行院
    外神智鑑定後，於民國（下同）96年9 月17日以96年度禁字
    第108 號民事裁定宣告賴溪河為禁治產人，業經本院依職權
    調閱該禁治產事件卷宗查核無訛。而依民法總則97年5月2日
    修正條文施行前，已為禁治產宣告者視為已為監護宣告，繫
    屬於法院之禁治產事件，其聲請禁治產宣告者視為聲請監護
    宣告，聲請撤銷禁治產宣告者，視為聲請撤銷監護宣告，並
    均於修正施行後，適用修正後之規定，民法總則施行法第 4
    條第2 項定有明文，故賴溪河現應視為已受監護宣告，合先
    敘明。
三、按當事人主張之事實，究應適用何種法律？往往影響裁判之
    結果，為防止法官未經闡明逕行適用法律，而對當事人產生
    突襲性裁判，法院除應令當事人就事實為適當陳述及辯論外
    ，亦當令其就法律觀點為必要之陳述及作適當完全之辯論。
    倘未踐行此項闡明之義務，使得各盡其攻擊防禦之能事，遽
    行採為判決之基礎，即與民事訴訟法第199 條第1項、第2項
    ，及第296 條之1第1項規定有違。是審判長為達成闡明之目
    的，必要時得與雙方當事人，就訴訟之法律關係為事實上及
    法律上之討論及提出問題，並向當事人發問或曉諭，令其為
    適當完全之辯論，俾法官藉公開其認為重要之法律觀點，促
    使當事人為必要之聲明、陳述或提出證據；民事訴訟法第19
    9條、296條之1訂有明文，最高法院亦著有98年度臺上字第2
    426 號判決意旨足參。卷查本件抗告人語意不明之起訴狀，
    抗告人未說明其究係主張依民事訴訟法第610 條規定自始無
    監護宣告事由，提起撤銷監護宣告之訴，抑或主張依民事訴
    訟法第619 條規定事後監護原因消滅事由，提起撤銷監護宣
    告聲請，經本院行使闡明權結果，抗告人主張於原法院起訴
    ，係欲依民事訴訟法第619 條規定，有事後監護原因消滅事
    由，提起撤銷監護宣告聲請。原法院本應依該聲請，審核賴
    溪河有無民事訴訟法第619 條事後監護原因消滅事由，而為
    准駁撤銷監護宣告之裁定。乃原法院未予究明，遽認抗告人
    係提起民事訴訟法第610條第1項撤銷監護宣告之訴，已逾民
    事訴訟法第611 條所定30日之不變期間規定，以起訴不合法
    而裁定予以駁回，其訴訟程序之處理，即有重大瑕疵。
四、次按「依民法規定得聲請監護宣告之人，於監護宣告之原因
    消滅後，得聲請撤銷監護宣告。」又「對於因精神障礙或其
    他心智缺陷，致不能為意思表示或受意思表示，或不能辨識
    其意思表示之效果者，法院得因本人、配偶、四親等內之親
    屬、最近一年有同居事實之其他親屬、檢察官、主管機關或
    社會福利機構之聲請，為監護之宣告。受監護之原因消滅時
    ，法院應依前項聲請權人之聲請，撤銷其宣告。」民事訴訟
    法第619 條，及民法第14條第1項、第2項，分別定有明文。
    據此得聲請撤銷監護宣告之聲請人，必合於上揭規定者始得
    為之，抗告人賴火明為受監護人賴溪河之三弟，依法固得為
    聲請人；惟另抗告人許榮祺、李義雄二人，僅因分別受讓抗
    告人賴火明新臺幣1,000 元之債權（見原審家訴字卷第16頁
    ），似不符首開聲請撤銷監護宣告之聲請人資格，併予敘明
    。
五、綜上所述，原法院未盡闡明義務，將聲請撤銷監護宣告事件
    ，誤依撤銷監護宣告之訴處理，而以起訴不合法為由，裁定
    駁回抗告人之訴，其訴訟程序之處理，顯有重大瑕疵，而無
    可維持。抗告意旨，指摘原裁定不當，自為有理由，應由本
    院將原裁定廢棄，並為抗告人之審級利益，發回原法院更為
    適法之裁定。至抗告人併聲請改定監護人乙節，非屬本抗告
    程序所能審酌處理，亦併此敘明。
六、據上論結，本件抗告為有理由，應依民事訴訟法第492 條但
    書，裁定如主文。
中    華    民    國    100    年    9    月    14    日
                 民事第一庭     審判長法  官  丁振昌
                                      法  官  曾平杉
                                      法  官  林永茂
上為正本係照原本作成。
如對本裁定抗告，須於本裁定送達後10日內向本院提出抗告狀（
須附繕本），並應繳納抗告費新台幣1千元。
中    華    民    國   100    年    9     月    14    日
                                      書記官  謝素嬿